臺灣臺南地方法院刑事判決
111年度金訴緝字第11號
公  訴  人  臺灣臺南地方檢察署檢察官
被      告  郭智宏



上列被告因詐欺等案件，經檢察官提起公訴（110年度偵字第207
03號、110年度少連偵字第128號），被告於本院準備程序就被訴
事實為有罪陳述，經本院合議庭裁定改由受命法官獨任進行簡式
審判程序，判決如下：
    主  文
乙○○犯三人以上共同冒用公務員名義詐欺取財罪，處有期徒刑壹
年肆月。 
    事  實
一、乙○○於民國109年10月間，經自稱「吳浩銘」之人邀約從事
    收款等工作後，雖已預見對方甚有可能係具相當結構之詐騙
    集團組織，且其所收取之款項極可能為詐欺犯罪所得，亦將
    因其收款、轉交之行為造成金流斷點而掩飾、隱匿此等犯罪
    所得之去向及所在，竟猶不顧於此，基於縱使如此亦不違背
    其本意之不確定故意，應「吳浩銘」之邀，參與由「吳浩銘
    」及通訊軟體「YiChat（易信）」暱稱為「紅茶牛奶」、「
    小白萬金油」、「南港古天樂」、「Jack」之真實姓名、年
    籍不詳人士等人所組成以實施詐術為手段、具有牟利性之有
    結構性詐騙集團組織，負責收取並轉交詐欺所得款項之「收
    水」車手工作。乙○○並基於參與犯罪組織之犯意，與「吳浩
    銘」、另名車手王○（91年10月31日生，於下列時間為12歲
    以上未滿18歲之少年，故姓名、年籍詳卷；王○所涉部分另
    經臺灣高雄少年及家事法院裁定交付保護管束確定）及該詐
    騙集團之其餘成員基於3人以上共同冒用公務員名義詐欺取
    財及洗錢之犯意聯絡，先由不詳詐騙集團成員於109年10月2
    7日9時40分許起，陸續假冒為中華電信股份有限公司人員、
    「王志偉警官」、「黃立維檢察官」而與甲○○電話聯繫，佯
    稱甲○○有電信費用未繳，且牽涉刑事案件需手續費處理云云
    ，致甲○○陷於錯誤，依指示於同日13時4分許，在位於臺南
    市○○區○○路00巷00號之住處外，將裝有現金新臺幣（下同）
    465,000元之牛皮紙袋交付與依「南港古天樂」指派前往取
    款之車手王○；旋由乙○○依「吳浩銘」之指派，於王○取得上
    開款項後不久，在甲○○上址住處附近，向王○收取裝有上開
    款項之牛皮紙袋，再搭乘計程車將該筆款項持往位於高雄市
    楠梓區之「援中港濕地公園」之草叢內放置，俾「吳浩銘」
    其後自行或派員前往拿取。乙○○即以上開分工方式參與上開
    詐騙集團之犯罪組織，共同以冒用公務員名義之方式向甲○○
    詐取465,000元得逞，並掩飾、隱匿此等詐欺犯罪所得之去
    向及所在。　
二、案經甲○○訴由臺南市政府警察局第二分局報告臺灣臺南地方
    檢察署檢察官偵查起訴。
    理  由
一、按本件被告乙○○所犯為死刑、無期徒刑、最輕本刑3年以上
    有期徒刑以外之罪，亦非高等法院管轄之第一審案件，其於
    準備程序就被訴事實為有罪陳述，經告知簡式審判程序之旨
    ，並聽取檢察官及被告之意見後，本院合議庭依刑事訴訟法
    第273條之1第1項規定裁定進行簡式審判程序，是本案之證
    據調查，依同法第273條之2規定，不受同法第159條第1項、
    第161條之2、第161條之3、第163條之1，及第164條至第170
    條所規定證據能力認定及調查方式之限制，合先敘明。
二、認定本件犯罪事實之證據及理由：
　㈠上開犯罪事實，業據被告於警詢、偵查、本院準備程序及審
    理中均坦承不諱，並經告訴人即被害人甲○○於警詢中證述遭
    詐騙之過程明確（警卷第39至43頁），且有證人即向告訴人
    拿取款項之車手王○於警詢及偵查中之證述，與證人即王○男
    友陳○諺、被告所乘計程車之駕駛王俊仁、王○所乘計程車之
    駕駛施國皇於警詢中之證述可供參佐（警卷第23至34頁、第
    45至51頁、第61至64頁，偵查卷即臺灣臺南地方檢察署110
    年度他字第174號卷第27頁正反面、第81至83頁），復有指
    認犯罪嫌疑人紀錄表、證人王○與詐騙集團成員間之通訊軟
    體對話紀錄截圖、告訴人之行動電話通話紀錄照片、行車紀
    錄器及監視器錄影畫面擷取照片、告訴人之存摺封面及內頁
    影本、車輛詳細資料報表在卷可稽（警卷第65至67頁、第69
    至74頁、第77頁、第79至87頁、第93頁，偵查卷第54頁），
    堪認被告任意性之自白確與事實相符，堪以採信。
　㈡又詐騙集團利用電話或通訊軟體而假冒公務員進行詐欺犯罪
    ，及指派俗稱「車手」之人收款以取得犯罪所得，同時造成
    金流斷點而掩飾、隱匿此等犯罪所得之去向及所在，藉此層
    層規避執法人員查緝等事例，已在平面、電子媒體經常報導
    ，且經警察、金融、稅務機關在各公共場所張貼防騙文宣廣
    為宣導，是上情應已為社會大眾所共知。故如刻意支付對價
    委由他人以隱蔽方法代為收取、轉交款項，顯係有意隱匿而
    不願自行出面收款，受託取款者就該等款項可能係詐欺集團
    犯罪之不法所得，當亦有合理之預期；基此，苟見他人以不
    合社會經濟生活常態之方式要求代為收取不明款項，衡情當
    知渠等係在從事詐欺等與財產有關之犯罪，並藉此掩飾、隱
    匿此等犯罪所得之去向及所在等節，均為大眾週知之事實。
    查被告依「吳浩銘」指派向證人王○收取款項時已年滿18歲
    ，其心智已然成熟，具有一般之智識程度，亦非毫無社會生
    活經驗之人，對於上開各情自無不知之理。且被告與「吳浩
    銘」間並無深厚之信任基礎，竟僅須依從要求從事甚為容易
    之收款行為即可輕易賺取報酬，顯屬可疑；被告復自承「吳
    浩銘」係要求其將收取之款項持往位於高雄市楠梓區之「援
    中港濕地公園」之草叢內放置（參警卷第8至9頁，偵查卷第
    102頁反面），更非一般會計或財務工作之常態，堪信被告
    為前開行為時，對於其向證人王○所收取之款項極可能是詐
    騙集團假冒公務員名義詐欺犯罪之不法所得，其代為收取並
    轉交此等款項，甚有可能因此造成金流斷點而掩飾、隱匿此
    等犯罪所得之去向及所在等情，當已有相當之認識。而被告
    既已預見上開情形，竟僅為賺取報酬，仍依「吳浩銘」指派
    向證人王○收取告訴人遭詐騙集團冒用公務員名義詐欺所交
    付之款項而實施詐欺、洗錢之構成要件行為，堪信被告主觀
    上具有縱其所經手者為詐騙集團之犯罪所得，且收取、轉交
    此等款項即足掩飾、隱匿詐欺犯罪所得之去向及所在，亦均
    不違背其本意之3人以上共同冒用公務員名義詐欺取財、洗
    錢之不確定故意，其所為即係以自己犯罪之意思，共同參與
    上開犯行至明。
　㈢另以電話或通訊軟體進行詐騙之犯罪型態，自對被害人施行
    詐術、由車手向被害人拿取款項、取贓分贓等各階段，乃需
    由多人縝密分工方能完成之犯罪型態，通常參與人數眾多，
    分工亦甚為細密等事態，同為大眾所週知，且相關詐騙集團
    犯罪遭查獲之案例，亦常見於新聞、媒體之報導；依前述被
    告之智識程度、生活經驗，對上情當亦有充分之認識。而上
    開犯行中除被告、「吳浩銘」、證人王○外，尚有透過電話
    向告訴人施行詐術、與證人王○在同一「YiChat」群組之「
    紅茶牛奶」、「小白萬金油」、「南港古天樂」、「Jack」
    等其他詐騙集團成員，客觀上該集團之人數自已達3人以上
    ，且係以實施詐術為手段、具有牟利性之有結構性詐騙集團
    組織；被告所從事者復為集團中收款、轉交之「收水」車手
    工作，其同時接觸者亦即有2人以上，被告顯可知該詐騙集
    團之分工細密，已具備3人以上之結構，其猶聽從「吳浩銘
    」指示參與前述行為，主觀上亦有參與犯罪組織及3人以上
    共同詐欺取財之故意無疑。    
　㈣綜上所述，本件事證明確，被告上開犯行洵堪認定，應予依
    法論科。
三、論罪科刑：
  ㈠按行為人如意圖掩飾或隱匿特定犯罪所得來源，而將特定犯
    罪所得直接消費處分，或移轉交予其他共同正犯予以隱匿，
    甚或交由共同正犯以虛假交易外觀掩飾不法金流移動，依新
    法（105年12月28日修正公布、106年6月28日生效施行之洗
    錢防制法）規定，皆已侵害新法之保護法益，係屬新法第2
    條第1或2款之洗錢行為，尚難單純以不罰之犯罪後處分贓物
    行為視之。又倘能證明洗錢行為之對象，係屬前置之特定犯
    罪所得，即應逕依一般洗錢罪論處，自無適用特殊洗錢罪之
    餘地（最高法院110年度臺上字第2080號刑事判決意旨參照
    ）。次按特定犯罪之正犯實行特定犯罪後，為掩飾、隱匿其
    犯罪所得財物之去向及所在，而令被害人將款項轉入其所持
    有、使用之他人金融帳戶，並由該特定犯罪正犯前往提領其
    犯罪所得款項得手，如能證明該帳戶內之款項係特定犯罪所
    得，因已被提領而造成金流斷點，該當掩飾、隱匿之要件，
    該特定犯罪正犯自成立一般洗錢罪之正犯（最高法院108年
    度臺上大字第3101號刑事裁定意旨參照）。本件「吳浩銘」
    等人所屬之詐騙集團，係3人以上以實施詐術為手段、具有
    牟利性之有結構性詐欺犯罪組織，已如前述，且該詐騙集團
    組織內不詳成員實際上係以事實欄「一」所示冒用公務員名
    義之欺騙方式使告訴人陷於錯誤而將款項交付與證人王○，
    即屬詐欺之舉；被告受「吳浩銘」之邀擔任該詐騙集團之「
    收水」車手，為該集團收取、轉交告訴人因受騙而交付之款
    項，則已直接參與取得詐欺款項之構成要件行為，自應以正
    犯論處。又告訴人遭詐騙部分，乃被告參與上開詐騙集團組
    織之犯行中最先經起訴而繫屬於法院之案件，即屬被告參與
    犯罪組織之首次詐欺取財犯行；被告為上開詐騙集團收取、
    轉交此等詐欺犯罪所得之行為，復已造成金流斷點，亦該當
    掩飾、隱匿詐欺犯罪所得之去向及所在之構成要件。故核被
    告所為，係犯組織犯罪防制條例第3條第1項後段之參與犯罪
    組織罪、刑法第339條之4第1項第1款、第2款之3人以上共同
    冒用公務員名義詐欺取財罪，及洗錢防制法第2條第2款、第
    14條第1項之洗錢罪（檢察官起訴書漏載組織犯罪防制條例
    第3條第1項後段之罪名，然於起訴之犯罪事實中已敘明被告
    參與犯罪組織之犯行，自應併予論罪）。　　
  ㈡次按共同正犯之成立，祇須具有犯意之聯絡，行為之分擔，
    既不問犯罪動機起於何人，亦不必每一階段犯行，均經參與
    ；共同正犯間，非僅就其自己實施之行為負其責任，並在犯
    意聯絡之範圍內，對於他共同正犯所實施之行為，亦應共同
    負責（最高法院109年度臺上字第1603號刑事判決意旨參照
    ）。共同正犯之意思聯絡，原不以數人間直接發生者為限，
    縱有間接之聯絡者，亦包括在內（最高法院109年度臺上字
    第2328號刑事判決意旨參照）。共同實行犯罪行為之人，在
    合同意思範圍內，各自分擔犯罪行為之一部，相互利用他人
    之行為，以達其犯罪之目的者，即應對於全部所發生之結果
    共同負責；且共同正犯不限於事前有協定，即僅於行為當時
    有共同犯意之聯絡者亦屬之，且表示之方法，不以明示通謀
    為必要，即相互間有默示之合致亦無不可（最高法院103年
    度臺上字第2335號刑事判決意旨參照）。查被告違犯上開犯
    行時，縱僅曾向證人王○收取款項後轉放至「吳浩銘」指定
    之地點，然被告主觀上應已預見自己所為係為詐騙集團收取
    犯罪所得及隱匿詐欺所得之去向及所在，有如前述，足認被
    告與「吳浩銘」、證人王○及所屬詐騙集團其餘成員之間，
    均有3人以上共同冒用公務員名義詐欺取財及洗錢之直接或
    間接之犯意聯絡，且係以自己犯罪之意思參與本案，自應就
    其與前述詐騙集團成員各自分工而共同違犯之上開犯行均共
    同負責；是被告與前述詐騙集團成員就上開3人以上共同冒
    用公務員名義詐欺取財及洗錢之犯行，均有犯意之聯絡及行
    為之分擔，均應論以共同正犯。
  ㈢被告於參與上開犯罪組織之繼續行為中，與其他詐騙集團成
    員共同冒用公務員名義詐欺告訴人並洗錢，且屬被告於該犯
    罪組織中最先經起訴而繫屬於法院之犯行，即係以一行為同
    時觸犯參與犯罪組織罪、加重詐欺取財罪及洗錢罪3個罪名
    ，為想像競合犯，應依刑法第55條規定，從一重之刑法第33
    9條之4第1項第1款、第2款之3人以上共同冒用公務員名義詐
    欺取財罪處斷。
  ㈣再按想像競合犯之處斷刑，本質上係「刑之合併」。其所謂
    從一重處斷，乃將想像競合犯組成之評價上數罪，合併為科
    刑一罪，其所對應之刑罰，亦合併其評價上數罪之數法定刑
    ，而為一個處斷刑。易言之，想像競合犯侵害數法益者皆成
    立犯罪，論罪時必須輕、重罪併舉論述，同時宣告所犯各罪
    名，包括各罪有無加重、減免其刑之情形，亦應說明論列，
    量刑時併衡酌輕罪部分量刑事由，評價始為充足，然後依刑
    法第55條前段規定「從一重處斷」，非謂對於其餘各罪可置
    而不論。因此，法院決定處斷刑時，雖以其中最重罪名之法
    定刑，做為裁量之準據，惟於裁量其輕重時，仍應將輕罪合
    併評價在內（最高法院108年度臺上字第4405、4408號刑事
    判決意旨參照）。被告就上開犯行雖已從一重之刑法加重詐
    欺取財罪處斷，然被告於偵查及審判中均曾自白洗錢罪之犯
    行，本院於後述量刑時，仍當一併衡酌此部分合於洗錢防制
    法第16條第2項減輕事由之情形。
  ㈤另證人王○於上開行為時雖未滿18歲，仍為少年，然被告亦年
    僅18歲，尚非成年人，且無證據足證被告行為時已知悉證人
    王○之年紀而仍故意與伊共犯上開之罪，無從依兒童及少年
    福利與權益保障法第112條第1項前段規定加重其刑。
  ㈥爰審酌被告正值青年，猶不思戒慎行事，循正當途徑獲取穩
    定經濟收入，竟因貪圖私利，即甘為詐騙集團組織吸收而擔
    任收款車手，與該詐騙集團成員共同違犯上開犯行，實屬不
    該，且被告擔任之角色係使該詐騙集團得以實際獲取犯罪所
    得並掩飾、隱匿此等金流，使其他不法份子易於隱藏真實身
    分，減少遭查獲之風險，助長詐欺犯罪，同時使告訴人受有
    財產上損害而難於追償，對他人財產安全及社會經濟秩序之
    侵害非輕，惟念被告犯後於偵、審中均坦承犯行不諱，表現
    悔意，兼衡被告之素行、於本案中之分工及涉案情節、對告
    訴人造成之損害，暨被告自陳學歷為高中肄業，曾從事餐飲
    、工廠、工地等工作，無人需其扶養或照顧（參本院111年
    度金訴緝字第11號卷第41至42頁）之智識程度、家庭生活狀
    況等一切情狀，量處如主文所示之刑，以示懲儆。　　
四、沒收部分：
　㈠被告於警詢、偵查及本院準備程序中均陳明其為上開犯行後
    尚未實際獲得報酬，亦無證據足認被告曾獲有犯罪所得，無
    從宣告沒收或追徵。
　㈡又犯洗錢防制法第14條之罪，其所移轉、變更、掩飾、隱匿
    、收受、取得、持有、使用之財物或財產上利益，沒收之，
    同法第18條第1項前段固有明文，但該條項既未規定「不問
    屬於犯罪行為人與否」，自以屬於被告所有者為限，始得依
    該條項規定沒收之。查被告違犯上開犯行時收取之款項均已
    放置於「吳浩銘」指定之地點俾「吳浩銘」自行或指派他人
    拿取，自已非屬被告所有，無由依洗錢防制法第18條第1項
    前段規定宣告沒收，附此敘明。
據上論斷，應依刑事訴訟法第273條之1第1項、第299條第1項前
段，組織犯罪防制條例第3條第1項後段，洗錢防制法第2條第2款
、第14條第1項、第16條第2項，刑法第11條、第28條、第339條
之4第1項第1款、第2款、第55條，刑法施行法第1條之1第1項，
判決如主文。
本案經檢察官陳奕翔提起公訴，檢察官董和平到庭執行職務
中　　華　　民　　國　　111 　年　　7 　　月　　21　　日
　　　　　　　　　      刑事第二庭   法　官　 蔡盈貞
以上正本證明與原本無異。
如不服本判決應於收受本判決後20日內向本院提出上訴書狀，並
應敘述具體理由。其未敘述上訴理由者，應於上訴期間屆滿後20
日內向本院補提理由書狀（均須按他造當事人之人數附繕本）「
切勿逕送上級法院」。 
　　　　　　　　　　　　　　　　　   書記官　 林耿慧　
中　　華　　民　　國　　111 　年　　7 　　月　　21　　日
附錄所犯法條：
組織犯罪防制條例第3條
發起、主持、操縱或指揮犯罪組織者，處3年以上10年以下有期
徒刑，得併科新臺幣1億元以下罰金；參與者，處6月以上5年以
下有期徒刑，得併科新臺幣1千萬元以下罰金。但參與情節輕微
者，得減輕或免除其刑。
具公務員或經選舉產生之公職人員之身分，犯前項之罪者，加重
其刑至二分之一。
犯第1項之罪者，應於刑之執行前，令入勞動場所，強制工作，
其期間為3年。
前項之強制工作，準用刑法第90條第2項但書、第3項及第98條第
2項、第3項規定。
以言語、舉動、文字或其他方法，明示或暗示其為犯罪組織之成
員，或與犯罪組織或其成員有關聯，而要求他人為下列行為之一
者，處3年以下有期徒刑，得併科新臺幣3百萬元以下罰金：
一、出售財產、商業組織之出資或股份或放棄經營權。
二、配合辦理都市更新重建之處理程序。
三、購買商品或支付勞務報酬。
四、履行債務或接受債務協商之內容。
前項犯罪組織，不以現存者為必要。
以第5項之行為，使人行無義務之事或妨害其行使權利者，亦同
。
第5項、第7項之未遂犯罰之。

洗錢防制法第2條
本法所稱洗錢，指下列行為：
一、意圖掩飾或隱匿特定犯罪所得來源，或使他人逃避刑事追訴
    ，而移轉或變更特定犯罪所得。
二、掩飾或隱匿特定犯罪所得之本質、來源、去向、所在、所有
    權、處分權或其他權益者。
三、收受、持有或使用他人之特定犯罪所得。

洗錢防制法第14條
有第二條各款所列洗錢行為者，處7年以下有期徒刑，併科新臺
幣5百萬元以下罰金。
前項之未遂犯罰之。
前二項情形，不得科以超過其特定犯罪所定最重本刑之刑。

刑法第339條之4
犯第339條詐欺罪而有下列情形之一者，處1年以上7年以下有期
徒刑，得併科1百萬元以下罰金：
一、冒用政府機關或公務員名義犯之。
二、三人以上共同犯之。
三、以廣播電視、電子通訊、網際網路或其他媒體等傳播工具，
    對公眾散布而犯之。
前項之未遂犯罰之。